臺灣臺北地方法院民事判決　　　　　　94年度重訴字第1028號
原　　　告　乙○○
訴訟代理人　林辰彥律師
複代理人　　黃淑怡律師
　　　　　　陳家慶律師
被　　　告　甲○○
訴訟代理人　黃炳飛律師
上列當事人間請求返還不當得利等事件，本院於民國94年12月27
日辯論終結，判決如下：
    主    文
原告之訴及其假執行之聲請均駁回。
訴訟費用由原告負擔。
    事實及理由
一、原告起訴主張：被告明知原告為負責人之訴外人欣鴻亞營造
    股份有限公司（下稱欣鴻亞公司）於民國85年1月16日將該
    公司所有嗣於89年1月12日日移轉所有權予原告之坐落台北
    市○○區○○段3小段312地號、面積1,137平方公尺、權利
    範圍250/10000之土地及其上建物即門牌號碼台北市○○○
    路○段336號13樓之1（下稱系爭房地）設定新台幣（下同）
    10,000,000元之抵押權予被告，以擔保該公司積欠被告之債
    務。惟被告實未依借貸契約撥款予欣鴻亞公司，故欣鴻亞公
    司並未積欠被告10,000,000元之事實，彼此間之消費借貸契
    約尚未生效，故系爭抵押權之設定亦無由存在。又縱認系爭
    抵押權所擔保者為欣鴻亞公司先前所簽發面額為
    12,000,000元本票票款之清償，然上開本票乃欣鴻亞公司為
    擔保被告之姊夫即訴外人曾曉村投資欣鴻亞公司10,000,000
    元之分配所簽發，而被告已於87年間就本院民事執行處分配
    中央氣象局款項時以7,000,000元和解，是欣鴻亞公司與被
    告間之債務已因清償而消滅，則原來抵押權擔保之債務亦已
    全部清償，被告自不得再聲請拍賣系爭房地。詎被告竟於92
    年7月間，以上開不實之抵押權證明文件持向本院聲請拍賣
    系爭房地，並致本院陷於錯誤，而為92年度拍字第1314號裁
    定，被告復聲請本院民事執行處查封拍賣系爭房地，致被告
    得受分配之金額為10,000,000元。是以，被告以不當方法巧
    取，而有侵害原告權益之情事，是原告自得依民法第184條
    第1項及第179條之規定請求被告賠償或返還上揭10,000,000
    元等語，並聲明：（一）被告應給付原告10, 000,000元，
    及自94年7月5日起至清償日止按年息5%計算之利息。（二）
    原告願供擔保，請准宣告假執行。
二、被告則以：原告前以被告與欣鴻亞公司債權不存在為由訴請
    塗銷系爭房地之抵押權，經台灣士林地方法院90年度重訴字
    第634號民事判決駁回原告之訴，經上訴後亦遭台灣高等法
    院以91年度重上字第378號及最高法院以92年度台上字第
    1172號民事判決駁回上訴而確定。嗣原告再以抵押債權不成
    立或業經和解而消滅為由，提起債務人異議之訴，亦經本院
    以93年度重訴字第894號判決駁回確定。又本件原告主張之
    事實與其於前開塗銷抵押權事件、債務人異議之訴事件所主
    張之事實均相同，本院自應受其拘束。至於曾曉村有無投資
    欣鴻亞公司10,000,000元，及曾曉村與欣鴻亞公司間之債務
    是否已因清償而消滅，均屬其等間之債務糾葛，核與被告無
    涉，是原告提起本件訴訟，洵屬無據等語置辯，並聲明：原
    告之訴及其假執行之聲請均駁回。如受不利判決，願供擔保
    請准免為假執行。
三、經查，欣鴻亞公司係於85年1月16日以系爭房地設定
    10,000,000元之抵押權予被告，再於89年1月12日移轉所有
    權登記予原告。嗣被告業以欣鴻亞公司未依約履行債務而聲
    請裁定准予拍賣抵押物，並取得拍賣抵押物裁定之執行名義
    （本院92年拍字第1314號裁定），向本院民事執行處聲請強
    制執行在案。又原告前以兩造債權不存在為由訴請塗銷系爭
    房地之抵押權，業經台灣士林地方法院以90年度重訴字第
    634 號民事判決駁回，並經台灣高等法院以91年度重上字第
    378 號及最高法院以92年度台上字第1172號民事判決駁回原
    告之上訴而確定。嗣原告再以抵押債權不成立或業經和解而
    消滅為由，提起債務人異議之訴，亦經本院以93年度重訴字
    第894號判決駁回確定等情，業據本院調閱前開塗銷抵押權
    事件及債務人異議之訴事件之歷審卷宗，核閱屬實，並為兩
    造所不爭執，自堪信為真實。
四、按為訴訟標的之法律關係於確定之終局判決中已經裁判者，
    就該法律關係即有既判力，當事人雖僅於新訴訟用作攻擊防
    禦方法，法院亦不得為反於確定判決意旨之裁判，最高法院
    30年上字第8號判例意旨可資參照。準此，既判力之作用，
    除依據民事訴訟法第400條第1項所明文規範之消極作用即禁
    止反覆外，尚有一積極作用，即法院應以既判事項為基礎來
    處理新訴，關於基準時點之權利狀態應以既判事項為基準，
    不得為相異之認定。換言之，當事人不得為不同之主張，亦
    稱為既判力之「禁止矛盾」之作用。查本件原告雖主張被告
    並未交付10,000,000元，故消費借貸契約尚未成立生效，應
    認本件抵押權不存在，且被告之債權業因兩造和解及受原告
    之清償而消滅云云，然原告前開主張「債權不存在」及「消
    滅」等事由，均係發生於前訴既判力基準時之前所生之事由
    ，況且亦為前訴之既判事項而成為先決問題，故本院應受前
    訴既判力之拘束，不得為相異之認定。又原告於前訴中主張
    系爭抵押債權不存在，且業經原告清償而消滅之事實，既為
    前訴法院所不採，而認定系爭抵押債權係合法成立並有效存
    在，是原告復於本件訴訟中執相同事由主張系爭抵押債權不
    存在及消滅云云，即非可採。另系爭抵押債權既然有效存在
    ，則被告以該抵押權聲請本院查封拍賣系爭房地，並得以分
    配10,000,000元，即無不法侵害原告權益及受有不當得利之
    情事。至原告雖提出本院民事執行處於94年11月15日所為86
    年度執字第18779號裁定為據，主張被告與欣鴻亞公司間就
    面額為12,000,000元之本票債權已於執行時達成和解等語，
    但前開裁定雖認被告已經與欣鴻亞公司達成和解，而拋棄其
    餘債權，並駁回被告換發債權憑證之聲請，惟上開裁定並無
    實體法上之效力，本院自不受該裁定之拘束，附此敘明。
五、綜上所述，本件關於系爭抵押債權是否有不存在及消滅之事
    由，業據前訴判決確定，原告復執同一事由提起本訴，顯無
    理由。從而，原告依民法第184條第1項及第179條之規定請
    求被告給付10,000,000元，及自94年7月5日起至清償日止按
    年息5%計算之利息，即屬無據，應予駁回。又原告之訴既經
    駁回，其所為假執行之聲請亦失所附麗，一併駁回之。
六、兩造其餘之攻擊或防禦方法及未經援用之證據，經本院斟酌
    後，認為均不足以影響本判決之結果，自無逐一詳予論駁之
    必要，併此敘明。
七、訴訟費用負擔之依據：民事訴訟法第78條。
中　　華　　民　　國　　94　　年　　12　　月　　30　　日
                                  民事第五庭法官 林秀圓
正本係照原本作成
如對本判決上訴，須於判決送達後廿日內向本院提出上訴狀
中　　華　　民　　國　　94　　年　　12　　月　　30　　日
                                          書記官 林蓮女
